【裁判字號】    94,訴,404
【裁判日期】    951211
【裁判案由】    交還土地
【裁判全文】
臺灣屏東地方法院民事判決               94年度訴字第404號
原      告  丙○○
訴訟代理人  林啟瑩律師
被      告  乙○○
訴訟代理人  丁○○
            周春米律師
上  一  人
複  代理人  李育任律師
上列當事人間請求移轉土地應有部分事件，本院於民國95年11月
27 日言詞辯論終結，判決如下：
    主  文
被告應將坐落屏東縣車城鄉○○段一０三五地號土地應有部分三
千九百六十六分之七十六移轉登記予原告。
原告其餘之訴駁回。
訴訟費用由被告負擔百分之十五，餘由原告負擔。
    事實及理由
一、原告起訴主張：兩造均為坐落屏東縣車城鄉○○段1035地號
    土地（重測前地號為屏東縣車城鄉○○段391 地號，下稱系
    爭土地）之共有人，2 人及訴外人甲○○於民國68年間一同
    提供土地與訴外人蔡章建設有限公司簽訂合建契約，為求妥
    適分配合建後所得房屋，兩造及甲○○便於68年8 月18日簽
    定協議書（下稱系爭協議書），約定由伊交付重測前地號為
    屏東縣車城鄉○○段393 地號之土地（下稱系爭393 地號土
    地）約0.07公頃與甲○○管理，且由被告提供相同面積之系
    爭土地與伊管理，以為找補。詎被告嗣後竟以他故拒履行系
    爭協議書，經伊起訴請求被告履行系爭協議，兩造便於本院
    83年度訴字第663 號履行契約事件訴訟進行中即83年11月22
    日成立訴訟上和解（下稱系爭訴訟上和解），被告即允諾願
    將系爭土地內如附圖所示（Ｂ）部分，面積0.0517公頃土地
    交付伊管理耕作，爰依據系爭協議及系爭訴訟上和解之內容
    ，請求被告移轉部分系爭土地之應有部分與伊等語。並聲明
    ：被告應將其所有系爭土地所有權應有部分移轉3966分之51
    7 予原告。
二、被告則以：伊固曾簽署系爭協議書，但系爭協議書第3 條雖
    約定原告須提供面積0.07公頃之系爭393 地號土地與訴外人
    甲○○，然系爭協議書第1 條亦明載係由原告分得合建房屋
    之半數即6 間，剩餘半數方歸伊與訴外人甲○○平分，是原
    告已獲得較多的合建房屋，則原告所得請求之系爭土地應有
    部分，自應扣除原告本擁有之應有部分，換言之，原告因提
    供部分系爭393 地號土地與甲○○所受之損害，既已獲得相
    當對價之補償，是其主張被告尚應將系爭土地應有部分3966
    分之517 移轉登記予原告，顯失公平等語，資為抗辯。並聲
    明：原告之訴駁回。
三、兩造對下列事項不爭執，並有土地登記謄本、協議書、和解
    筆錄、測量勘驗筆錄、現場簡圖及複丈成果圖等件在卷可稽
    （見本院卷宗第8頁、第10頁至第13頁、第14頁、第78頁至
    第80頁及第82頁），復經本院依職權調取核閱屬實，是堪信
    為真實。
（一）兩造為系爭土地之共有人。
（二）系爭土地如恆春地政事務所於95年3月25日就系爭土地所
      為複丈成果圖所示編號A 、C 部分為被告所占有，編號B
      部分為原告所占有（見本院卷宗第82頁）。
（三）兩造及甲○○於68年8月18日簽定系爭協議書。
（四）兩造成立系爭訴訟上和解，約定被告將系爭土地內如附圖
      所示（Ｂ）部分面積0.0517公頃土地上之農作物割除，並
      將該部分土地交付原告管理耕作。
四、本件兩造之爭點經本院於95年8月29日行爭點整理程序簡化
    為：被告是否應移轉系爭土地應有部分3966分之517予原告
    ？茲析述本院之見解如下：
（一）按解釋意思表示，應探求當事人之真意，不得拘泥於所用
      之辭句，民法第98條定有明文。故解釋當事人之契約，應
      以當事人立約當時之真意為準，而真意何在，又應以過去
      事實之經濟目的及交易上之習慣，及其他一切證據資料，
      而本於經驗法則，基於誠實信用原則為斷定之標準，不能
      拘泥文字致失真意，是解釋私人之契約，應通觀全文，並
      斟酌立約當時之情形，方期不失立約人之真意。系爭協議
      書第3 條前段係約定：「丙方（即原告）原管理屬於農業
      區○○段393 號土地內面積約0.07公頃，協議人等同意由
      現耕之乙方（即甲○○）繼續管理使用收益，甲方（即被
      告）並同意在同段391 號地（即系爭土地）內管理使用一
      坵（面積與上開地略同）交予丙方（即原告）耕作管理收
      益，一俟法令得以辦理分割變更時，即共同向地政機關辦
      理申請分割。」等語，可知兩造間就系爭土地除對所分管
      之土地面積達成協議外，亦另約定被告應移轉部分系爭土
      地之應有部分予原告，以符合上開分管協議，但系爭協議
      書中並未就被告應移轉予原告之部分系爭土地應有部分內
      是否包含原告本擁有之應有部分一事詳細規定，故須探求
      兩造立約當時之真意。經查：
    1.首先，由前開協議書第3 條前段規定觀之，可知被告負有
      先移轉部分系爭土地之應有部分予原告，待法令准予分割
      時，即須偕同原告向地政機關辦理分割，使兩造分別取得
      所有權之義務，而兩造於68年間就系爭土地之應有部分僅
      各為9 分之1 ，此有屏東縣土地登記簿附卷可稽（見本院
      83 年 度訴字第663 號履行契約卷宗，第25頁），換算成
      系爭土地面積，僅各約0.0441公頃，倘被告就系爭土地應
      移轉予原告之部分應有部分內不包含原告本擁有之應有部
      分，則按被告當時所有之應有部分，於系爭土地進行分割
      時，被告至多僅能獲分配0.0441公頃之土地（3,966 平方
      公尺×1/9 ＝441 平方公尺，小數點以下四捨五入），進
      而可知被告當時根本無從移轉足夠之應有部分予原告，使
      原告於系爭土地辦理分割後，除自身所有之應有部分土地
      外，可再取得面積達0.07公頃之土地，是被告根本不可能
      答應其無法履行之條件，嗣後雖被告因買賣等原因，陸續
      取得系爭土地之應有部分，目前共擁有系爭土地之應有部
      分9 分之8 ，但於簽立系爭協議書之時即68年間，兩造應
      無法預見被告將於未來再另行取得系爭土地之應有部分，
      是原告之主張，顯背於常情，應屬無據。
    2.原告次雖主張若其得請求之部分包括其原有應有部分，其
      僅獲分配76平方公尺土地，卻已提供700平方公尺之土地
      與甲○○，顯非公平云云。然依據系爭協議書第1 條之約
      定，原告係獲分配6 間合建房屋，但被告及甲○○僅各獲
      3 間合建房屋，是既然原告所獲得之合建房屋數目，較被
      告及甲○○多出一倍，則兩造及甲○○當時若協議分配較
      少之供農用之系爭土地與原告，亦屬合理、公平，另證人
      即系爭協議書之共同簽立者甲○○亦到庭證稱：「（協議
      書之用途？）就是兩造與他人合建房子，要來分剩下之空
      地，原告分的房子比較多，所以要分比較少的土地」等語
      綦詳（見本院卷宗第156 頁），是可證明於簽立系爭協議
      書之當時，本即因原告獲分配之合建房屋較多，故協議分
      配與原告較少之系爭土地等情屬實，且依據系爭協議書，
      原告就系爭土地，本可獲分配700 平方公尺，是若被告依
      據系爭協議書應交付原告之土地，包含原告本擁有之應有
      部分土地在內，則原告可自被告處獲取之系爭土地應為
      259 平方公尺，並非僅76平方公尺，衡量原告在合建房屋
      計畫中較被告多分得3 間2 層樓房屋之價值與供農用之系
      爭土地之價值後，可推知原告在所獲取系爭土地之面積方
      面所為之讓步，依一般社會通念，亦非可謂不合常理。再
      者，原告上開所主張其僅可獲得76平方公尺之系爭土地乙
      節，係因原告於83年間在系爭訴訟上和解之程序中，已將
      其原本之請求700 平方公尺減縮為517 平方公尺所致，與
      協議書內容及立約當時兩造之真意無涉，故原告此部份之
      主張，容有誤會，尚屬無據。
    3.綜上，經本院依據首揭法律規定及說明，探求兩造簽立系
      爭協議書當時之真意後，可知在系爭協議書第3 條前段中
      ，約定原告可自被告處獲得相當於0.07公頃大小之系爭土
      地應有部分乙節，應包含原告當時擁有之應有部分9 分之
      1 在內。
（二）其次，兩造曾成立系爭訴訟上和解一事，已如前述，是由
      上開訴訟上和解之內容觀之，可知被告願將系爭土地內如
      附圖所示（Ｂ）部分面積0.0517公頃土地交付原告管理耕
      作，並拋棄其餘請求之事實，故兩造確於當時已合意將原
      告可自被告處所得之0.07公頃即700 平方公尺土地，減縮
      為517 平方公尺，若以系爭土地之面積3,966 平方公尺為
      基礎，換算為系爭土地之應有部分即為應有部分3966分之
      517 ，但如前所述，依據兩造簽立系爭協議書第3 條之真
      意，原告可獲得之等同於0.07公頃大小之系爭土地應有部
      分，應包含原告當時擁有之應有部分9 分之1 在內，故被
      告僅需再移轉系爭土地應有部分3966分之76予原告即可。
      （計算式：517/ 3966-1/9 ＝76/3966）
五、從而，原告主張依系爭協議書及系爭訴訟上和解之約定，請
    求被告移轉系爭土地應有部分3966分之76予原告，為有理由
    ，應予准許。逾此範圍，即無理由，應予駁回。
六、本件事證已臻明確，兩造其餘攻擊防禦方法及舉證，核與本
    件判決結果無影響，爰不再一一論列，附此敘明。
據上論結，本件原告之訴為一部有理由，一部無理由，依民事訴
訟法第79條，判決如主文。
中    華    民    國    95    年    12    月    11    日
                  民事第一庭  審判長法  官  徐美麗
                                    法  官  邱玉汝
                                    法  官  葉力旗
正本係照原本作成。
如對判決上訴，須於判決送達後廿日內向本院提出上訴狀，其未
表明上訴理由者，應於提出上訴後二十日內向本院補提理由書狀
（均須按他造當事人之人數附繕本）。
                                    書記官  李勝群
中    華    民    國    95    年    12    月    11    日


司法院資訊處製作；財團法人民間司法改革基金會備份。
